最高法院刑事判決　　　　　　　　　　　　　　　九十一年度台上字第一九七三號
　　上　訴　人　台灣高等法院檢察署檢察官
　　被　　　告　乙○○
　　　　　　　　甲○○
　　　　　　　　賴竑銓
　　　　　　　　丙○○
　　　　　　　　戊○○
　　　　　　　　丁○○
　　　　　　　　己○○
右上訴人因被告等背信案件，不服台灣高等法院中華民國九十年十月九日第二審更審
判決（八十九年度上更(二)字第一一八○號，起訴案號：台灣板橋地方法院檢察署八十
三年度偵續(三)字第四八號），提起上訴，本院判決如左：
    主  文
原判決關於乙○○、甲○○、賴竑銓(原名庚○○)、戊○○、丁○○、己○○部分均
撤銷，發回台灣高等法院。
其他上訴駁回。
    理  由
甲、撤銷發回（即乙○○、甲○○、賴竑銓(原名庚○○)、戊○○、丁○○、己○○
）部分：
本件原判決維持第一審諭知被告乙○○、甲○○、賴竑銓(原名庚○○)、戊○○、丁
○○、己○○等均無罪部分之判決，駁回檢察官對於該部分在第二審之上訴，固非無
見。
惟查：一、審理事實之法院，對於案內一切與待證事項有關之證據，除認為不必要者
外，均應詳為調查，以期發現真實，苟與待證事實有重要關係，在客觀上認為應行調
查之證據，而未依法加以調查，即與證據未經調查無異，仍難遽為對被告有利或不利
之認定。本件合建之土地，固於民國（下同）七十年二月十四日，經台北縣政府公告
編定為山坡地保育區而禁建，致使合建契約成為給付不能，依民法第二百二十五條第
一項規定，契約債務人免給付義務；但告訴人李淳夫、楊阿潭、張根藤、陳文俊、林
鄭紅蓮、白秀正等（下稱告訴人等）一再指稱：伊等均深信禁建令終將解除，故仍不
斷在本件系爭土地上實施整地及做水土保持，以使土地不致荒蕪等情，即被告乙○○
於檢察官偵查時亦供稱：「該其餘土地是遭禁建，但大家同意，待解除禁建後或變更
（地目）通過後，我們願意繼續興建（房屋），後來解禁後，我又去申請山坡地變更
為丙等建築用地，找他們（指告訴人等）時，他們說景氣不好都不願意，但地主一直
催促我」等語（見本案偵續字第一四五號卷第三十六頁反面）；其中乙○○所稱告訴
人等以景氣不好「都不願意」，既為告訴人等所否認，且依其所供，該合建土地之地
主即被告戊○○、丁○○、己○○等人，似於土地禁建後，均有申請變更地目並繼續
合建房屋之意願，則該土地縱經台北縣政府公告編定為山坡地保育區而禁建，致其合
建契約成為給付不能之情形，然依上開事證，告訴人等與被告等雙方於原訂合建契約
因禁建致給付不能後，是否另有約定待解除禁建或變更地目後，願意繼續合建之意思
合致，而成立新契約？尚非無疑。原審未進一步查明其合建當事人間對於續建意願合
致之實情，逕以本件系爭土地經公告禁建後，合建契約已因給付不能而當然消滅，合
夥亦因目的事業無法達成而解散，遽為被告等有利之認定，其調查職責即有未盡。二
、被告乙○○與告訴人等人間之「合夥興建房屋契約」，僅記載其等合夥在台北縣三
峽鎮○○段大埔小段第一四三｜一地號等三十二筆共計約二萬七百五十坪土地上興建
房屋，而陳宗禮與土地所有人即被告丙○○等人間之「土地合建房屋契約書」，對於
合建之房屋亦僅載稱「甲方（即地主）願將坐落……土地提供給乙方（即陳宗禮）同
意出資合作興建公寓貳貳（似為贅字）層房屋」（見台灣板橋地方法院檢察署八十一
年度偵字第五九一七號卷第七至十九頁），其等對於合建房屋之面積，似未有所約定
；則該合建之土地於主管機關核准變更為丙種建築用地後，縱建蔽率降低，是否影響
於其等間全部合建契約之效力，非無探求之餘地。原審未察及此，遽以乙○○自陳宗
禮概括承受與丙○○、戊○○、丁○○、陳錄煌、己○○、洪順天等地主間合建契約
之權利義務，因合建土地於七十年間經台北縣政府變更為山坡地保育區未編定用途之
土地，並經內政部公告，而無法繼續建築房屋，嗣經乙○○於七十八年間向主管機關
核准變更編定為丙種建築用地，但其建敝率已降低，可建面積減少，已無法再依原合
建契約之內容履行，而認定乙○○與合建土地地主丙○○等間之合建契約應於七十年
間即已確定歸於消滅，亦嫌速斷。三、合夥非解散清算完結，其合夥之關係，不能消
滅（本院十八年上字第二五三六號判例參照）。又合夥解散後，其清算由合夥人全體
或由其所選任之清算人為之，民法第六百九十四條第一項定有明文。原判決以上開合
建之土地經政府禁建，已因不可歸責於雙方當事人之事由致使乙○○與地主丙○○等
間之原合建契約歸於消滅，乙○○與告訴人等間之合夥契約，依法亦應因合夥之目的
事業不能達成而解散，而乙○○與告訴人等於合夥關係中所建房屋，業已售出，價金
悉由合夥人按出資比例分配，其等間又未另於合建土地上興建其他房屋等情，認定乙
○○與告訴人等間之合夥財產應已清算完畢，合夥關係自已消滅。然告訴人等於原審
則堅稱其等並無解散合夥之意思，亦無進行清算，故其合夥契約仍然存續等語，復於
檢察官偵查中供稱「第一、二批興建之房子，其所售得之資金也是提到開發後面山坡
地之整地用」云云（見原審上訴卷第一○○、一○一頁；本案偵續字第一四五號偵查
卷第五十四頁）。究竟乙○○與告訴人等間有無進行合夥之清算？又其清算究係由其
合夥全體抑選任清算人為之？其等於第一、二批房屋建築完成後，有無繼續開發整地
？倘合夥之清算已告完結，又何有另行開發整地之舉？事實俱屬欠明。原審未遑審認
明白，遽認定乙○○與告訴人等間之合夥關係已因清算完畢而消滅，亦有未合。以上
或為上訴意旨所指摘，或為本院得依職權調查之事項，應認原判決關於上開被告等部
分仍有撤銷發回更審之原因。又本件雖屬刑事訴訟法第三百七十六條第五款所列之案
件，惟於修正刑事訴訟法施行前，原得上訴於第三審法院，且已繫屬於法院，依刑事
訴訟法施行法第五條第一項規定，仍應依施行前之法定程序終結之，附此明。
乙、上訴駁回（即丙○○）部分：
按被告在第二審判決後死亡者，為第三審法院得依職權調查之事項，刑事訴訟法第三
百九十四條第一項但書、第三百九十三條第五款分別定有明文。本件被告丙○○因背
信案件，原審維持第一審之無罪判決、駁回檢察官關於該部分在第二審之上訴後，經
檢察官於九十年十一月八日提起第三審上訴，於九十年十二月六日繫屬於本院，有卷
內原審及本院收文期戳可查；惟原審於九十年十月九日判決後，該被告於檢察官提起
第三審上訴前之九十年十月十六日死亡，有台北縣三峽戶政事務所九十一年一月八日
北縣戶字第○九一○○○○○○八號函檢送本院之除戶戶籍謄本在卷可稽，其死亡後
，因人格權消滅已不具刑事被告之當事人能力。依上開說明，此既為本院得依職權調
查之事項，茲檢察官不察，竟對該被告提起第三審上訴，自非合法，此部分上訴應予
駁回。
據上論結，應依刑事訴訟法第三百九十七條、第四百零一條、第三百九十五條前段，
判決如主文。
中      華      民      國    九十一    年      四      月     十一     日
                              最高法院刑事第十一庭
                                  審判長法官  呂  潮  澤
                                        法官  白  文  漳
                                        法官  陳  世  雄
                                        法官  孫  增  同
                                        法官  林  開  任
      右正本證明與原本無異
                                              書  記  官
中      華      民      國    九十一    年      四      月     十五     日
